【裁判字號】    99,台上,1593
【裁判日期】    990318
【裁判案由】    偽造有價證券
【裁判全文】
最高法院刑事判決            九十九年度台上字第一五九三號
上  訴  人  甲○○
選任辯護人  辛  武律師
上列上訴人因偽造有價證券案件，不服台灣高等法院中華民國九
十七年三月四日第二審判決（九十六年度上訴字第二七二四號，
起訴案號：台灣士林地方法院檢察署九十四年度偵字第九七四五
號），提起上訴，本院判決如下：
    主  文
原判決撤銷，發回台灣高等法院。
    理  由
本件原判決認定上訴人甲○○有其事實欄所載偽造有價證券犯行
，因而維持第一審論上訴人以意圖供行使之用，而偽造有價證券
罪，累犯，處有期徒刑三年六月，並宣告相關從刑之判決，駁回
上訴人之第二審上訴；固非無見。
惟查：(一)、我國現行刑事訴訟法係採改良式當事人進行主義，由
當事人擔任訴訟程序發動及進行之主體，法院則居於客觀公正之
立場，踐行及監督審判程序之進行，並依法作成公正妥適之裁判
。故對於被告犯罪事實之證明，原則上應由檢察官或自訴人負舉
證及說服之責任。至被告雖有聲請法院調查證據之權利，但並無
自證己罪之義務，且有保持緘默及無須違背自己意思而為陳述之
權利。而法院基於客觀中立之地位，並無主動蒐集被告犯罪事證
之義務，僅在發現真實或維護公平正義及對被告利益有重大關係
事項時，始例外就卷內已存在或與犯罪事實有重要關係在客觀上
確有調查必要之事項補充介入調查。是被告否認犯罪所持辯解縱
屬不能成立，若檢察官無法舉證證明被告犯罪事實確實存在，或
未能指出證明之方法以善盡說服法院確信被告犯罪事實之責任，
而事實審法院依據刑事訴訟法第一百六十三條第二項之規定，為
發現真實及公平正義之維護，就卷內所存在及客觀上有調查必要
之證據資料踐行調查程序結果，仍然認為不能證明被告犯罪事實
存在者，即不得僅以其所辯不實，遽行推斷其犯行。原判決以上
訴人關於其母許洪鑾英同意簽發系爭本票之原因，先後所述非盡
一致，而證人即被告之姊許美麗、配偶張美美有利於上訴人之證
詞乃出於迴護，以及系爭本票上蓋印文係許洪鑾英民國八十九年
七月十三日申請變更印鑑證明前所使用之舊印鑑，暨告訴人石許
美惠之指訴諸端，而為上訴人偽造有價證券罪行之主要論據。卷
但上訴人始終否認有偽冒許洪鑾英名義簽發系爭本票，而證人許
美麗、張美美均證稱曾目睹許洪鑾英同意簽發系爭本票乙節（見
一審卷第一六七至一七三頁）。又原判決亦認定系爭本票所蓋印
文與許洪鑾英生前於八十九年五月二十五日，向台北市北投區戶
政事務所（下稱北投區戶政事務所）申請印鑑證明之樣式相符，
有該印鑑證明存卷足憑，復為告訴人所不爭乙情（見原判決第三
頁第二一至二五行）。如若無訛，本件除告訴人指訴外，是否已
有積極證據，足認系爭本票確出於偽造乙端？要非毫無疑義？再
依社會經濟或商務活動習慣，印鑑證明常用於辦理不動產相關物
權登記時，應主管機關或貸款銀行之要求而提供，一般人向皆妥
慎保管非輕易使用，於簽發本票時未必悉蓋現實有效印鑑證明上
之印文，能否僅以系爭本票所蓋印文非屬許洪鑾英最新印鑑之印
文，即得推論該本票非出於其本人親自或授權簽發？饒有再事探
求根究之餘地。此攸關上訴人有無本件偽造有價證券犯行之判斷
，原判決未遑詳加調查究明，僅以告訴人之指訴及上訴人所辯不
一，論斷其本件犯行，洵屬可議。(二)、審理事實之法院，對於案
內與認定事實、適用法律、罪名成立與否或於公平正義之維護或
對被告之利益有重大關係之一切證據，除認為不必要者外，均應
詳為調查，然後基於調查所得之心證以為判斷之基礎；茍與認定
事實、適用法律有重要關係，或於公平正義之維護或對被告之利
益，有重大關係之事項，在客觀上認為應行調查之證據，又非不
易調查或不能調查，而未依法加以調查，率予判決者，即有刑事
訴訟法第三百七十九條第十款規定所稱應於審判期日調查之證據
未予調查之違法。觀諸卷附系爭本票之發票人欄，除蓋有許洪鑾
英之印文外，尚有「許洪鑾英」之署名（見偵九七四五卷第十頁
），而原審亦曾函調許洪鑾英生前至北投區戶政事務所辦理印鑑
申領、補發證明之相關文件（見原審卷第六三至六八頁）。系爭
本票上「許洪鑾英」之署名，是否出於偽造，事實既有未明，原
審非不得將系爭本票及許洪鑾英生前筆跡送請鑑定或自行勘驗，
乃卻於未為剖析釐清前，即依告訴人指訴，資為論斷上訴人罪刑
之依據，難謂無證據調查未盡之違法。以上或係上訴意旨所指摘
，或為本院得依職權調查之事項，應認有撤銷原判決發回更審之
原因。
據上論結，應依刑事訴訟法第三百九十七條、第四百零一條，判
決如主文。
中    華    民    國  九十九  年    三    月   十八   日
                      最高法院刑事第八庭
                          審判長法官  洪  文  章
                                法官  王  居  財
                                法官  郭  毓  洲
                                法官  黃  梅  月
                                法官  邱  同  印
本件正本證明與原本無異
                                      書  記  官
中    華    民    國  九十九  年    三    月  二十二  日
                                                      V

司法院資訊處製作；財團法人民間司法改革基金會備份。
